【裁判字號】    91,交易,38
【裁判日期】    920820
【裁判案由】    過失傷害
【裁判全文】
臺灣士林地方法院刑事判決                          九十一年度交易字第三八號
    公  訴  人  臺灣士林地方法院檢察署檢察官
    被      告  乙○○
右列被告因過失傷害案件，經檢察官提起公訴（九十一年度偵字第四八五號）及移
併案審理（九十一年度偵字第一三○九號），本院判決如左：
    主  文
乙○○無罪。
    理  由
一、公訴意旨略以：被告乙○○於民國九十年九月十四日十七時三十分許，駕駛車號
    ＡＣ－八一七一號自小客車，沿臺北市○○區○○路一段南向北方向行駛，途經
    上開道路與同區○○街之丁字路口時，應注意分向限制線用以劃分路面成雙向車
    道，禁止車輛跨越行駛，而依當時情形，又無不能注意之情事，竟疏未注意，因
    閃避前行變換至其車道之前車，未採取煞車方式而向左跨越分向限制線閃避，致
    該自小客車左前車角及左側撞及亦未保持安全間隔，由甲○○所駕駛後載丙○○
    之車牌號碼ＡＮＸ－○○二號機車右側車身，甲○○因此受有右手臂擦傷之傷害
    （偵查中訊明甲○○不提出告訴，嗣於本院審理時，復向公訴人具狀合法提出告
    訴），丙○○則受有右小腿前內側傷口感染併有蜂窩組織炎等傷害，因認被告涉
    有刑法第二百八十四條第一項前段之過失傷害罪嫌云云。
二、本案被告涉嫌過失傷害甲○○犯行部分，公訴人於起訴書業已記載該部分之犯罪
    事實而予起訴，雖甲○○於起訴時，並未提出告訴，惟於本院審理時，業經巫伯
    佑具狀向台灣士林地方法院檢察署提出過失傷害告訴，有刑事告訴狀一件附於九
    十一年度偵字第一三○九號卷可憑，是上開告訴欠缺業經合法補正，本院自應就
    該部分犯行為實體審理，合先敘明。
三、訊據被告乙○○固坦承於前揭時、地駕駛車牌號碼ＡＣ－八一七一號自小客車，
    與告訴人甲○○所駕駛後載告訴人丙○○之車牌號碼ＡＮＸ－○○二號機車發生
    擦撞，致告訴人甲○○、丙○○二人倒地受傷之事實，惟堅詞否認有何過失傷害
    犯行，辯稱：案發前伊原本行駛在內側車道，因伊右方同向外側車道上之另一汽
    車突然向左切入伊車道前方，伊為避免撞擊該車，又恐緊急煞車會導致後方車輛
    煞車不及而追撞，且見對向車道並無來車，始向左側行駛閃避，詎告訴人等騎乘
    之機車原即違規跨越分向限制線而行駛在其汽車左側之對向車道，適因伊向左閃
    避時，左前車頭亦略有跨越分向限制線進入對向車道，二車始因而發生碰撞，然
    伊所為係因緊急閃避其他車輛之不得已行為，並已盡注意義務，並無過失可言等
    語。
四、按犯罪事實應依證據認定之，無證據不得推定其犯罪事實，又不能證明被告犯罪
    者，應諭知無罪之判決，刑事訴訟法第一百五十四條、第三百零一條第一項分別
    定有明文。次按事實之認定，應憑證據，如未能發現相當證據，或證據不足以證
    明，自不能以推測或擬制之方法，為裁判基礎（最高法院著有四十年臺上字第八
    六號判例參照）。又按刑法上之過失犯，應以行為人對於構成犯罪之事實，按其
    情節應注意並能注意而不注意者，始能成立，刑法第十四條第一項亦定有明文。
    若依當時情形，結果之發生，乃事出突然，非其所能注意防範，即無過失之可言
    ，縱有結果之發生，亦不能令負刑責（最高法院八十年度臺上字第四○五六號判
    決參照）。再按過失犯之注意義務違反與構成要件該當結果之間應具風險實現之
    關係，否則即因欠缺結果不法而不成立過失犯，是以實害結果必須是因為注意義
    務所形成之特定危險，在注意規則之保護目的之範圍中所造成者，該行為與結果
    間始具風險實現關係，而存在結果不法。因之，判斷結果與行為間有無存在此等
    風險實現關係，乃依行為所違反之注意規則保護目的而定，該結果如非由於注意
    違反行為所形成之特定危險所直接造成，且該結果亦非屬於行為人所違反之注意
    規則之保護目的範圍者，則就條件理論之判斷，行為縱係結果之發生所不能想像
    其不存在之條件，亦無結果不法可言，而不構成過失犯。
五、本院經查：
(一)被告供稱：案發時伊因駕駛車輛向左方偏駛，左前車頭跨越分向限制線，致在對
    向車道上，其左前保險桿擦撞正在其左側同向行駛由告訴人甲○○駕駛機車之右
    側後方等情，核與告訴人甲○○於甫案發後在三軍總醫院及警局初詢時，指稱：
    伊當時駕駛ＡＸＮ－○○二號重機車，後座載丙○○，行駛到ＡＣ－八一七一號
    自小客車左方時，該車突然向左駛來，致伊煞車不及，機車右後方與該自小客車
    左前方車頭發生撞擊等情（見九十一年度偵字第四八五號卷，第十五頁、第九頁
    背面）相符，且被告駕駛之自小客車及告訴人甲○○駕駛之機車，二車車損位置
    分別在汽車左前保險桿及機車右後側及車禍發生後，機車刮地痕及散落物均位於
    對向車道上等節，復有卷附二車車損照片及道路事故調查報告表附事故現場圖等
    件在卷可佐，雖告訴人甲○○於本院調查時翻異前詞，改陳：案發前伊原行駛於
    被告駕駛自小客車「後方」，車速約四十公里，因見前方紅燈伊慢慢減速，當時
    伊與被告之自小客車相隔約一台半汽車之距離，因被告突向左要迴轉，伊煞車不
    及，且見對向車道並無來車，才亦向左閃躲而駛入對向車道而遭被告撞擊云云（
    見本院九十一年十一月二十二日訊問筆錄），所稱內容核與上開其於甫案發後所
    陳：伊先行駛到被告車輛左側，被告才突然左轉之情，出入甚大，已難信為真實
    ，且其車速如僅四十公里，與被告相隔一台半車之距離，復因前方紅燈而慢慢減
    速，原不應發生煞車不及之情事，又其如在被告「後方」行駛，因忽見被告突向
    「左轉」而煞車不及，自應向右方閃避，實屬合理，其捨此不由，反亦「向左」
    閃躲，所述顯悖於常情，無足採信。是被告所供車禍發生時，告訴人甲○○之機
    車原已行駛在其自小客車「左側」，因自己向左閃避，致二車在對向車道上發生
    擦撞乙節，應屬有據，可以採信。
(二)告訴人甲○○駕駛之機車因車禍撞擊倒地後之刮地痕起點位於環山路一段北向南
    內側車道（即對向內側車道），西距車道線○．七公尺向西北延伸長三．五公尺
    ，機車並右倒於上開車道等情，有上開事故現場圖在卷可憑，如佐以被告及告訴
    人二車之車損狀況均甚輕微，所徵車禍撞擊力量不大之情，告訴人駕駛之機車於
    受撞擊後應不致發生彈開，而係立即倒地並順勢向前滑行，始較符合常情，從而
    ，上開路面機車刮地痕之起點即為本案機車與被告自小客車撞擊之地點，應可認
    定。又依該撞擊地點幾已接近對向二線車道之中點，再衡以告訴人甲○○自承車
    禍發生前行駛於被告自小客車左側，並依被告自小客車之車身寬度及其車行駛於
    內線車道，左側原即緊鄰道路分向限制線等情，告訴人甲○○駕駛機車行駛於被
    告汽車左側，顯無法依規定與被告汽車保持半公尺以上之安全行車間隔。是以，
    告訴人甲○○於車禍發生時，應有跨越分向限制線行駛於被告車輛左側且未與被
    告車輛保持安全行車間隔之違規無訛，本案經送台北市車輛行車事故鑑定委員會
    鑑定及台北市交通局覆議結果，就本件甲○○駕駛機車違規部分，亦同此認定，
    有該會九十二年三月十二日北鑑審字第○九二三○○二六四○○號函附鑑定意見
    書及該局九十二年五月二十二日北市交五字第○九二三一六○一四○○號函附覆
    議意見書各一紙在卷可憑，益徵明確。
(三)至被告駕駛車輛突向左行駛而跨越分向限制線之原因，被告迭自甫案發時起，即
    一貫辯稱：係因其右方車道之車輛突然切入其前方車道，伊為閃避該車，始向左
    閃避等情明確，告訴人甲○○雖於本院調查時，指訴被告當時係欲違規迴轉始突
    向左轉云云，僅係告訴人推測之詞，尚屬無據，況車禍地點距離路口僅十餘公尺
    ，此觀之事故現場圖甚明，衡情被告實無提前於車禍地點即違規迴轉之必要，參
    以公訴人於本院調查後，亦認被告係閃避切入其車道內之他車而向左駛，有檢察
    官論告書在卷可稽，應認被告此部分之辯解較為可採。
(四)按道路分向限制線之設置目的，旨在避免車輛於道路行駛時，因任意跨越車道，
    而與對向車道來車發生對撞事故，是該本質為駕駛人行車注意規則之交通規定，
    係以防免車輛遭對向來車碰撞之實害結果為其規範目的。本案被告於案發時，固
    有左前車頭跨越分向限制線之行為，且該行為就本件車禍發生，屬不可想像其不
    存在之條件，然告訴人等所騎乘之機車原係與被告同向行駛之車輛，其因違規跨
    越分向限制線且未保持安全行車間距，因而遭亦跨越分向限制線之被告車輛撞擊
    之結果，原非分向限制線設置目的所欲防免之風險，是依前揭說明，被告所為與
    車禍發生之結果間，即難認有因違反注意規則而生之風險實現關係，而無從逕以
    被告行為違反交通規則，即論斷本案已具備有過失犯之結果不法條件，仍應進一
    步審究被告駕駛車輛跨越分向限制線時，對於告訴人等騎乘亦違規跨越分向限制
    線之機車，是否另有注意義務之違反？就此，本院認為，被告係因見他車驟然切
    入自己前方車道乃欲加以閃避，值此之際，被告僅能採取緊急煞車或向左偏駛方
    式加以閃避，被告因慮及緊急煞車恐致後方車輛，並已注意對向車道並無來車（
    此由實際上並未發生與對向車道車輛對撞之結果可以推知），且因事出突然，並
    信賴以其行駛內側車道之位置，在其左側所餘狹小空間應無違規未保持安全間距
    行駛之其他車輛，同向其他車輛亦將遵守交通規則，不致跨越分向限制線行駛對
    向車道，乃不得已採取向左閃避之方式，進而跨越分向限制線，應認其閃避行為
    已盡注意義務，至告訴人所乘機車，竟未與被告車輛保持安全行車間距，甚至違
    規跨越分向限制線駛在對向車道之情狀，實非被告於案發當時所能預見或及時加
    以注意，且本案經送台北市車輛行車事故鑑定委員會鑑定結果，亦認本件車禍被
    告駕駛自小客車並未發現違規情形，有該會上開鑑定意見書在卷可憑。至本案經
    公訴人聲請送台北市政府交通局覆議，結果就被告部分認本案被告駕駛自小客車
    有閃避疏忽云云，固有上開覆議意見書在卷可稽，然該覆議意見徒以「（被告）
    未採取煞車方式而向左跨越方向限制線閃避，並撞及其左側閃避其車之重機車」
    之情狀，即認被告有閃避疏忽，未就被告如驟然採取煞車方式閃避可能致生後方
    車輛追撞之後果、當時對向車道並無來車及值該事發突然之際，被告原可信賴告
    訴人等所騎乘機車不致未保持行車安全間距而違規行駛其左側等情狀詳加分析，
    該鑑定結果，難認妥適，無足採為不利被告認定之依據。
(五)綜上，本案被告雖有違規跨越分向限制線之行為，然係因出於閃避他車之緊急處
    置，且就當時對向車道並無來車乙節已盡必要之注意義務，對於告訴人之違規行
    為，復無從加以預見防止，公訴人徒以被告有交通違規行為及告訴人等因本件車
    禍受有輕傷之結果，逕認被告過失傷害犯行，依據前揭說明，尚非有據。此外，
    復查無其他積極證據，足以證明被告確有應注意、能注意而未注意之過失行為，
    其犯罪自屬不能證明，依法應為無罪判決之諭知。
據上論斷，應依刑事訴訟法第三百零一條第一項，判決如主文。
本案經檢察官簡靜玉到庭執行職務。
中      華      民      國    九十二    年      八      月     二十     日
                                    臺灣士林地方法院刑事第四庭
                                    審判長法  官  謝  靜  恒
                                          法  官  趙  文  卿
                                          法  官  吳  祚  丞
右正本證明與原本無異。
如不服本件判決，得自判決送達之日起十日內，向本院提起上訴。
                                          書記官  林  立  原
中      華      民      國    九十二    年      八      月    二十一    日


司法院資訊處製作；財團法人民間司法改革基金會備份。
